【裁判字號】    99,易,2083
【裁判日期】    991224
【裁判案由】    恐嚇取財
【裁判全文】
臺灣高雄地方法院刑事判決              99年度易字第2083號
公  訴  人  臺灣高雄地方法院檢察署檢察官
被      告  邱獻萱
上列被告因恐嚇取財案件，經檢察官提起公訴（99年度偵字第16
237 號），本院判決如下：
    主  文
邱獻萱無罪。
    理  由
一、公訴意旨略以：被告邱獻萱可預見自稱「明耀」之不詳姓名
    、年籍之成年男子蒐集他人之行動電話SIM 卡使用，將可能
    藉收購之行動電話SIM 卡遂行詐欺、恐嚇取財等犯罪行為，
    竟基於幫助他人恐嚇取財之不確定故意，於民國97年9 月19
    日，在臺中市某處，將其向台灣大哥大股份有限公司申請之
    行動電話門號0000000000號之SIM 卡，以新臺幣（下同）4
    百元至1 千元之代價出售予「明耀」之成年男子。另因陳榮
    睿、王育旭（二人所涉恐嚇取財、詐欺取財部分，業經法院
    判決無罪確定）共同意圖為自己不法之所有，並基於詐欺取
    財之犯意聯絡，由陳榮睿自稱「李博仁」透過真實姓名年籍
    不詳之「廖先生」找上不知情從事會計業務之陳惠芳，佯稱
    欠缺成立公司所需資本為由，探詢陳惠芳是否有管道可幫忙
    ，並留下行動電話門號0000000000號以資聯絡，陳惠芳遂轉
    向林月雲詢問可否出借款項充作資本，林月雲因而陷於錯誤
    ，誤認陳榮睿等人確有借款之意，而允諾出借3 百萬元，再
    由王育旭與林月雲於97年9 月17日前往陽信商業銀行苓雅分
    行（下稱陽信苓雅分行），由王育旭申請開立戶名：王育旭
    、帳號：000000000000號及戶名：育旭有限公司籌備處王育
    旭、帳號：000000000000號二帳戶，並將該二帳戶之存摺、
    印章交予林月雲，由林月雲於同日前往安泰商業銀行高雄分
    行臨櫃匯款3 百萬元至前揭王育旭帳戶，再將該3 百萬元自
    前揭王育旭帳戶轉匯至前揭育旭有限公司籌備處王育旭帳戶
    內，王育旭再於同日18時42分許，以口頭向陽信商業銀行為
    掛失，其等2 人本得推由王育旭本人前往陽信苓雅分行將3
    百萬元提出，然不知何故而未將3 百萬元領出。嗣林月雲於
    借款期限屆滿即97年9 月19日，前往陽信苓雅分行提領該3
    百萬元時，無法提領，並經銀行承辦人員告知該帳戶業經掛
    失，林月雲便將帳戶遭掛失止付之情告知陳惠芳，陳惠芳遂
    向陳榮睿詢問詳情，詎陳榮睿、王育旭與年籍不詳綽號「阿
    利」之成年男子復基於恐嚇取財之犯意聯絡，先由陳榮睿推
    諉表示不知王育旭為何如此，再留下被告邱獻萱所申請之上
    開行動電話門號予陳惠芳，稱該行動電話門號可聯絡上王育
    旭，陳惠芳乃先後撥打上開行動電話門號予「阿利」聯絡王
    育旭出面處理，然王育旭均未出面，嗣陳惠芳於97年9 月23
    日晚上撥打上開行動電話門號予「阿利」時，「阿利」乃恫
    稱：王育旭尚積欠伊2 百萬元，若林月雲願代為處理該2 百
    萬元債務，便可攜帶王育旭出面解除掛失止付並取回銀行帳
    戶內之款項等語，經陳惠芳轉告林月雲知悉，惟林月雲並未
    應允而未遂，因認被告邱獻萱涉犯刑法第30條第1 項、第34
    6 條第3 項、第1 項之幫助恐嚇取財未遂罪嫌等語。
二、按被告以外之人於審判外之言詞或書面陳述，除法律有規定
    者外，不得作為證據；又被告以外之人於審判外之陳述，雖
    不符合刑事訴訟法第159 條之1 至第159 條之4 之規定，但
    經當事人於審判程序同意作為證據，法院審酌該言詞陳述或
    書面陳述作成時之情況，認為適當者，亦得為證據。當事人
    、代理人或辯護人於法院調查證據時，知有第159 條第1 項
    不得為證據之情形，而未於言詞辯論終結前聲明異議者，視
    為有前項之同意，刑事訴訟法第159 條第1 項、第159 條之
    5 分別定有明文。查本判決下列所引用之各該被告以外之人
    於審判外之陳述，雖屬傳聞證據，惟均經當事人於法院準備
    程序及審判期日中表示無意見，而不予爭執，且迄至言詞辯
    論終結前亦未再聲明異議，本院審酌此等證據資料製作時之
    情況，尚無違法不當及證明力明顯過低之瑕疵，亦認為以之
    作為證據應屬適當，故揆諸前開規定，應認前揭證據資料均
    例外有證據能力。
三、次按犯罪事實應依證據認定之，無證據不得認定犯罪事實；
    不能證明被告犯罪者，應諭知無罪之判決，刑事訴訟法第15
    4 條第2 項、第301 條第1 項分別定有明文。又事實之認定
    ，應憑證據，如未能發現相當證據，或證據不足以證明，自
    不能以推測或擬制之方法，以為裁判基礎；而認定犯罪事實
    所憑之證據，雖不以直接證據為限，間接證據亦包括在內，
    然而無論直接證據或間接證據，其為訴訟上之證明，須於通
    常一般之人均不致有所懷疑，而得確信其為真實之程度者，
    始得據為有罪之認定，倘其證明尚未達到此一程度，而有合
    理之懷疑存在，而無從使事實審法院得有罪之確信時，即應
    由法院諭知被告無罪之判決，此有最高法院40年台上字第86
    號、76年台上字第4986號判例意旨可資參照。又刑事訴訟法
    第161 條第1 項規定：「檢察官就被告犯罪事實，應負舉證
    責任，並指出證明之方法。」，因此，檢察官對於起訴之犯
    罪事實，應負提出證據及說服之實質舉證責任，倘其所提出
    之證據，不足為被告有罪之積極證明，或其指出之證明方法
    ，無從說服法院以形成被告有罪之心證，基於證據裁判主義
    及無罪推定之原則，自應為被告無罪判決之諭知，亦有最高
    法院92年台上字第128 號判例意旨可供參照。即檢察官於訴
    訟上所負之舉證責任，必須說服法院至確信且無合理的懷疑
    其主張可能為不實的程度，始盡舉證責任，如經檢察官之舉
    證，法院對犯罪要件之該當仍有合理之存疑時，法院即應宣
    判被告無罪。
四、公訴人認被告涉犯刑法第30條第1 項、第346 條第3 項、第
    1 項之幫助恐嚇取財未遂罪嫌，無非係以被告於偵查中之供
    述、證人陳惠芳、林月雲、陳榮睿、王育旭及蘇咪嘉各於警
    詢、偵查中所為之證述，以及行動電話門號0000000000、00
    00000000號之通聯調閱查詢單、97年9 月19日通聯記錄各2
    份、安泰商業銀行匯款委託書1 份、王育旭申辦之上開二帳
    戶之開戶資料及交易明細表、成立公司資料1 紙、陳惠芳名
    片1 張等為其主要論據。
五、惟按刑法上之幫助犯，以正犯已經犯罪為構成要件，故幫助
    犯無獨立性，如無他人犯罪行為之存在，幫助犯即無由成立
    ，此有最高法院60年台上字第2159號判例意旨可資參照。本
    件依檢察官起訴書所載之上開證據及其待證事項，以及被告
    於本院審理時自承：門號0000000000是在我申請完當天就在
    臺中逢甲附近賣給一名叫「明耀」之男子，我因為看報紙知
    道他有在收購門號，我約賣給他1 千元等內容（見本院易字
    卷第40、41頁）觀之，固可資證明被告於97年9 月19日申辦
    上開門號後，隨即將該門號之SIM 卡販售予真實姓名年籍不
    詳自稱「明耀」之人。又上開門號事後確實落入真實姓名年
    籍不詳綽號「阿利」之人手中，以及林月雲經由陳惠芳之介
    紹而出借3 百萬元予陳榮睿，而該3 百萬元最後係轉匯到王
    育旭申辦之上開帳戶內，嗣因王育旭上開二帳戶遭掛失後，
    林月雲無法順利提領該3 百萬元，遂通知陳惠芳處理，經陳
    惠芳自陳榮睿處取得被告申辦之上開號碼後，即撥打上開門
    號聯繫綽號「阿利」，「阿利」即於97年9 月23日告知陳惠
    芳：若林月雲願意替王育旭償還積欠之2 百萬元債務，就可
    帶王育旭出面等語，陳惠芳並將上開談話內容轉知林月雲，
    林月雲則未應允等事實，亦據證人林月雲、陳惠芳證述在卷
    。然本件被告是否成立幫助恐嚇取財未遂罪名，首應審究者
    ，即為綽號「阿利」之人以上開言詞內容告知陳惠芳，而陳
    惠芳再轉述予林月雲知悉等情節，是否成立恐嚇取財罪名，
    茲認定如下：
(一)證人林月雲雖於本院審理98年度易字第912 號陳榮睿、王育
    旭所涉恐嚇取財等案件（以下稱另案）中到庭證稱：當時陳
    惠芳轉述「阿利」的話時，沒有講到什麼安全上的問題，只
    有說到「阿利」要求我幫王育旭還債，沒有說不幫王育旭處
    理會怎麼樣，我是怕到時候錢拿不回來，但因為對方不知道
    我住哪裡，所以生命、身體上的安全並沒有顧慮等語（見本
    院易字卷第17頁反面，即另案98年11月25日審判筆錄第4 頁
    ）；而證人陳惠芳於另案審理時則證稱：「阿利」的意思是
    說要我們幫他還王育旭欠他的2 百萬元，但沒有說不幫王育
    旭還錢會怎麼樣，但我怕對方將這3 百萬元領走等語（見本
    院易字卷第18頁反面，即另案98年11月25日審判筆錄第6 頁
    ）。依證人林月雲、陳惠芳上開證詞觀之，綽號「阿利」之
    人雖透過陳惠芳要求林月雲代王育旭償還款項，然並未向陳
    惠芳或林月雲恫稱若不如此，渠等將受有何生命、身體、自
    由、名譽等之危害；其次，證人林月雲、陳惠芳雖證稱：我
    是怕到時候錢拿不回來、我怕對方將這3 百萬元領走等語，
    惟依二名證人所述，綽號「阿利」之人既從未表示渠等若不
    代王育旭償還債務，王育旭帳戶內之款項將遭其領取一空，
    況且，證人林月雲於97年9 月19日發現其無法自王育旭上開
    帳戶內提領款項時，即立刻前往派出所報案，而王育旭上開
    帳戶確實於同日15時22分許即遭凍結成為警示帳戶等事實，
    有證人林月雲於警詢中之證述，以及陽信商業銀行苓雅分行
    存放款事故登記註銷備查簿1 紙附卷可佐（見警卷第6 、32
    頁反面），然「阿利」係在97年9 月23日晚間與陳惠芳之通
    話中，始出言要求林月雲幫王育旭清償款項，故縱使林月雲
    不代王育旭償還債務，在林月雲已先行報案之情況下，「阿
    利」實際上亦無從自王育旭上開帳戶提領款項，基於上開各
    情，亦難認「阿利」於該通電話中所述內容，將使林月雲受
    有何財產上之危害。
(二)再者，所謂「恐嚇」，係指以「將來之惡害」通知被害人，
    使其生畏怖之心而言（最高法院29年上字第2142號判例意旨
    參照）。查陳惠芳撥打電話予「阿利」時，林月雲已無法領
    出該3 百萬元，此乃已發生之既存事實，且該筆款項當時既
    非林月雲交由「阿利」管領，「阿利」本無必須協助林月雲
    領出該筆款項之法律上義務，是縱然「阿利」曾表示林月雲
    如不代償2 百萬元，即不願協助尋找王育旭等語，亦僅係表
    明如林月雲不給予相當之代價，即不願協助林月雲解決提領
    該筆款項所面臨之困難而已，自難認屬「將來惡害」之通知
    。是以，縱林月雲當下因無法立即取回匯入王育旭帳戶內之
    款項，因而對自身財產安全感到憂心，然終究與「阿利」所
    言內容無直接關連性，而「阿利」實際上亦無從對林月雲之
    財產造成危害，故「阿利」上開行為，客觀上與恐嚇取財之
    構成要件，尚屬有間。
(三)本件綽號「阿利」之人於97年9 月23日晚間與陳惠芳之通話
    內容，因與刑法恐嚇取財罪名之構成要件不符，難認「阿利
    」之行為應成立該罪名，已如上述。另外，因林月雲無法將
    匯入王育旭上開帳戶之款項如期領回，故衍生出綽號「阿利
    」之人於電話中向陳惠芳表示林月雲應代王育旭清償所欠款
    項，否則不帶王育旭出面解決一事，而與該事件有關之陳榮
    睿、王育旭二人雖經檢察官以涉有恐嚇取財罪嫌為由提起公
    訴，然本院以另案審理後，認為無積極證據證明陳榮睿、王
    育旭曾共同以被告申辦之上開門號作為實施恐嚇取財犯行之
    工具，故於98年12月16日諭知陳榮睿、王育旭無罪之判決，
    並因檢察官未就此部分提起上訴而告確定，此有卷附之本院
    98 年 度易字第912 號刑事判決、臺灣高等法院高雄分院99
    年度上易字第119 號刑事判決各1 份附卷可查（見本院易字
    卷第36至44頁），益見被告申辦之上開門號實際上並未供他
    人作不法行為使用甚明。
(四)亦即，依卷內現有證據資料，本件尚無從認定他人曾實際利
    用被告所申辦之上開門號從事恐嚇取財之不法行為，基於幫
    助犯之從屬性，此部分應屬不罰之行為，是就檢察官所指上
    開事實，因無他人犯罪行為之存在，自無由成立幫助恐嚇取
    財未遂罪。
六、綜上所述，本件檢察官所舉對被告不利之證據既無從證明被
    告申辦之上開門號曾遭他人用以對林月雲、陳惠芳施以恐嚇
    取財之犯行，而尚未達到通常一般之人均不致有所懷疑，而
    得確信其為真實之程度，本院尚無從形成被告有罪之確信，
    此外，本院復查無其他積極證據足認被告有何幫助恐嚇取財
    之犯行，揆諸首揭說明，自應諭知被告無罪之判決。
據上論斷，應依刑事訴訟法第301 條第1 項，判決如主文。
本案經檢察官張雅婷到庭執行職務。
中    華    民    國    99    年    12    月    24    日
                  刑事第十八庭  審判長法  官  黃宗揚
                                      法  官  高瑞聰
                                      法  官  陳芸珮
以上正本證明與原本無異。
如不服本判決應於收受送達後10日內向本院提出上訴書狀，並應
敘述具體理由；如未敘述上訴理由者，應於上訴期間屆滿後20日
內向本院補提理由書（均須按他造當事人之人數附繕本）「切勿
逕送上級法院」。
中    華    民    國    99    年    12    月    24    日
                                      書記官  鄭筑尹

司法院資訊處製作；財團法人民間司法改革基金會備份。
